【裁判字號】    91,上易,1025
【裁判日期】    921118
【裁判案由】    返還價金
【裁判全文】
臺灣高等法院民事判決                          九十一年度上易字第一０二五號
    上  訴  人  丙○○
    訴訟代理人  溫光雄律師
    被  上訴人  乙○○
右當事人間請求返還價金事件，上訴人對於中華民國九十一年七月二十九日臺灣桃園
地方法院九十年度訴字第一一六０號第一審判決提起上訴，本院於九十二年十一月四
日言詞辯論終結，本院判決如左：
    主      文
上訴駁回。
第二審訴訟費用由上訴人負擔。
    事      實
甲、上訴人方面：
一、聲明：
  (一)先位聲明。
  １原判決廢棄。
  ２被上訴人應給付被上訴人新台幣（下同）一百二十萬元及自民國（下同）九十年
    七月十日起至清償日止，按週年利率百分之五計算之利息。
  (二)備位聲明：
  １原判決關於駁回上訴人後開第二項聲明部分之裁判廢棄。
  ２被上訴人應與甲○○連帶給付上訴人六十萬元及自九十年七月十日起至清償日止
    ，按週年利率百分之五計算之利息。
二、陳述：除與原判決記載相同者，茲引用之外，補稱：本件仲介經過為訴外人林煌
    庚為被上訴人施作水電，得知被上訴人與其子即原審共同被告甲○○要賣坐落桃
    園縣蘆竹鄉○○○段五三七之四地號、地目、田；面積二百七十二平方公尺之土
    地（下稱系爭土地），要價每坪二萬四千元，經訴外人趙阿麵告知上訴人有意購
    買，嗣上訴人還價每坪二萬元，由林煌庚轉達予被上訴人，被上訴人同意以每坪
    二萬元成交，於約定簽約日期，由甲○○攜被上訴人立具之委託書到場，致上訴
    人認定被上訴人委託其子甲○○出面簽約，因而簽約付定金完成交易，並曾由林
    煌庚陪同甲○○將三十萬款項持往桃園市伊利雅女生三溫暖櫃台交付被上訴人，
    且於簽約後辦理過戶手續中，被上訴人亦曾表示要換代書辦理等情，此有甲○○
    於另案之陳述，及林煌庚、趙阿麵之證詞可證，足見系爭土地買賣確係被上訴人
    授權其子甲○○所為，況上述各情亦足使上訴人信其母即被上訴人有以代理權授
    與其子之行為，依民法第一百六十九條表見代理之規定，被上訴人仍應負授權人
    之責。
三、證據：除援用第一審所提證據外，補提(一)林煌庚各類資料清單影本乙紙、(二)全民
    健保退保申報表影本乙紙、(三)土地所有權狀影本乙紙、(四)建物登記謄本乙份、(五)
    臺灣桃園地方法院檢察署九十年度偵字第二○六九四號不起訴處分書影本乙份、
    (六)本院檢察署九十二年度上聲議字第三八四號處分書影本乙份、(七)訊問筆錄影本
    二份為證，並聲請訊問證人林煌庚、趙阿麵。
乙、被上訴人方面：
一、聲明：駁回上訴。
二、陳述：除與原判決記載相同者，茲引用之外，補稱：伊未與林煌庚討論系爭土地
    出售事宜，伊不知系爭土地買賣情事，亦未出具委託書授權子甲○○與上訴人簽
    立買賣契約，且伊並未與代書林其城聯絡，證人林煌庚雖稱曾陪同甲○○到三溫
    暖處交付款項予伊，惟該三溫暖係專供女子使用，林煌庚不可能進入，所稱明顯
    不實。
三、證據：除援用第一審所提證據外，補提：名片乙紙為證。
丙、本院依職權調閱臺灣桃園地方法院檢察署九十年度他字第一八四八號、九十年度
    偵字第二○六九四號偵查卷；本院檢察署九十二年度上聲議字第三八四號卷。
    理      由
一、本件上訴人起訴主張：被上訴人之子即原審共同被告甲○○於八十九年七月二十
    八日代理被上訴人，將所有系爭土地，以總價一百六十萬元出售予伊，簽約時伊
    已付訖三十萬元，雙方並言明訂約後三日交付相關文件，以便辦理過戶登記手續
    。簽約後次日，甲○○藉口定金過少，要求增加給付三十萬元，伊亦如數給付。
    然此後被上訴人即拒不置理，伊乃函請被上訴人於八十九年九月二日前備齊證件
    辦理手續，否則視同違約，被上訴人卻覆函表示其子甲○○冒用其姓名與人訂約
    ，買賣契約與之無關云云，惟就本件仲介經過即為訴外人林煌庚為被上訴人施作
    水電，得知被上訴人要以每坪二萬四千元出賣系爭土地，經訴外人趙阿麵告知上
    訴人有意購買，上訴人還價每坪二萬元，被上訴人同意，於約定簽約日期，由甲
    ○○攜其母即被上訴人委託書到場簽約，嗣後曾由林煌庚陪同甲○○將三十萬款
    項持往桃園市伊利雅女生三溫暖櫃台交付被上訴人，於簽約後辦理過戶手續中，
    被上訴人亦曾表示要換代書辦理等情觀之，足見系爭土地買賣確係被上訴人授權
    其子甲○○所為，況上述各情亦足使上訴人信其母即被上訴人有以代理權授與其
    子之行為，依民法第一百六十九條表見代理之規定，被上訴人仍應負授權人之責
    。被上訴人違約不賣，兩造間買賣契約應已解除，爰依買賣契約第十四條約定，
    先位聲明求為判命被上訴人給付伊已付價金六十萬元暨同額違約金六十萬元，合
    計一百二十萬元及其法定遲延利息。若認甲○○未獲授權，則被上訴人與甲○○
    顯有聯手詐騙情事，爰依民法侵權行為相關規定，備位聲明求為命被上訴人與甲
    ○○連帶給付伊六十萬元及其法定遲延利息之判決。（原審判決駁回先位聲明之
    請求，對於備位聲明部分，則判命甲○○給付六十萬元及其法定遲延利息，對被
    上訴人之請求則予駁回，甲○○就上開敗訴部分未據聲明不服，上訴人就其對被
    上訴人敗訴部分提起上訴。
二、被上訴人則以：伊不知系爭土地買賣事宜，亦未出具委託書授權甲○○與上訴人
    簽立買賣契約等語，資為抗辯。
三、上訴人主張原審共同被告甲○○於八十九年七月二十八日以其為被上訴人代理人
    之身分，將被上訴人所有系爭土地，以總價一百六十萬元出售予伊，簽約時伊已
    付三十萬元定金，次日經甲○○要求增加定金三十萬元，伊如數給付，被上訴人
    迄未履行出賣人之義務，經上訴人催告，被上訴人拒不置理，並否認有出售系爭
    土地等情，業據提出不動產買賣契約書（原審卷第九頁至第一一頁）、委託證明
    書（同上卷第四七頁）、陳文雄律師事務所催告函（同上卷第一二頁、第一三頁
    ）、被上訴人於桃園十一支局第三五九號存證信函（同上卷第一四頁、第一五頁
    ）為證，並為被上訴人所不爭執，且經甲○○陳稱無訛（同上卷第一一一頁），
    堪信為真實。
四、上訴人主張被上訴人授權其子甲○○與上訴人訂立上開買賣契約，契約對被上訴
    人發生效力，縱甲○○未經被上訴人合法授權，因甲○○攜被上訴人之委託書到
    場訂約，及甲○○將三十萬元定金交付予被上訴人經常消費之三溫暖櫃台收受，
    又被上訴人表示要換代書等情，足使上訴人信被上訴人已授權甲○○，被上訴人
    亦應依民法第一百六十九條規定，負授權人之責任云云。被上訴人則以前揭情詞
    置辯。經查：
  (一)上訴人主張被上訴人授權甲○○與上訴人訂立系爭買賣契約，無非提出委任證明
    書云云為其論據，惟被上訴人否認該書據之真正，該證明書亦無從證明被上訴人
    授權甲○○出售系爭土地，且證人即原審共同被告甲○○證稱：「：：契約是我
    自己去簽訂的，乙○○（即被上訴人）並沒有委任我去簽訂，我自己去簽是因租
    房子都是我在處理，所以我就用我母親名義把土地賣掉，我簽訂契約之後，回來
    告訴我媽媽，我媽媽說那塊土地不能賣，一定要三筆土地一起賣，：：八十九年
    八月二日有到我住的新興街去拿權狀，因我媽不同意，當時她有在場，但又離開
    ：：是我先賣，我媽媽後來才知道：：委任證明書上面乙○○名字是我簽的，手
    印也是我蓋的，印章也是我刻的：：」（原審卷第一一一頁至第一一二頁），證
    人即代書林其城證稱：「：：八十九年七月二十八日晚上八點多時，買方是丙○
    ○，賣方是由甲○○出面，還有二個證人趙阿麵及林煌庚在趙阿麵家裡見面，後
    來發現甲○○並非所有權人，我也告訴他們賣方身分不符合，後來由甲○○拿出
    委任書，而且他們說甲○○已經受乙○○委任，所以沒有問題，當晚我就幫他們
    簽合約，簽約時乙○○沒有在場：：」（同上卷第六六頁）；另一證人趙阿麵證
    以：「：：丙○○（即上訴人）和她先生，對方是甲○○，去看土地，看完土地
    雙方願意，甲○○拿他母親委託書到林其城代書，到我家來簽約：：乙○○並沒
    來：：」（同上卷第四○頁、第四一頁）「：：約好了在我家簽約，看土地及簽
    約時，乙○○都沒有去：：」（本院卷第三四頁）；又一證人林煌庚證稱：「：
    ：到乙○○家裡之前有兩次去看土地，看土地時甲○○和他母親都在那裡：：簽
    約是八十九年八月份左右，日期我忘記了，簽約的時候，甲○○來的，他說他母
    親因為太晚了所以不來了：：」（原審卷第四二頁）；「：：簽約時是甲○○去
    的，乙○○沒有去，兩次付錢乙○○均沒在現場：：」（本院卷第三二頁），互
    為參證以觀，被上訴人於簽約前未表明願出售系爭土地，訂約時未出面，甚至於
    上訴人二次交付定金時，被上訴人亦未親收，足見被上訴人始終未參與系爭買賣
    契約之訂定與履行，上訴人對被上訴人授權甲○○乙節，迄未能提出其他證據證
    明，其主張甲○○有權代理被上訴人訂約，自不足取。至甲○○嗣改稱：「：：
    我告訴我媽媽要賣土地事，我媽說好，你去賣：：」（原審卷第一三四頁）；證
    人林煌庚於本院亦證述：「：：我有去過乙○○，甲○○有拿出房、地的權狀，
    我有看到權狀的所有權人是乙○○，當時乙○○也在家，我有與乙○○談買賣事
    ：：」（本院卷第三一頁），惟甲○○上開陳稱，乃上訴人對之提起另案刑事告
    訴，該案當時正由台灣桃園地方法院檢察署檢察官以九十年偵字第二○六九四號
    偵查中，衡之常情，甲○○為免受刑事訴狀，不得不為上開陳述，以求自保，所
    言自難採信。而證人林煌庚上開證詞充其量僅能證明曾與被上訴人洽淡出售糸爭
    土地事，並不能證明被上訴人授權出售系爭土地，該證言自不足證明被上訴人確
    有授與甲○○代理權。
  (二)按由自己之行為表示以代理權授與他人者，對於第三人應負授權人之責任，必須
    本人有表見之事實，足使第三人信該他人有代理權之情形存在，始足當之；又表
    見代理云者，即代理人雖無代理權，而因有可信其有代理權之正當理由，遂由法
    律課以授權人責任之謂，分別為最高法院六十年台上字第二一三○號、五十五年
    台上字第一○五四號判例著有明文。查甲○○訂約時持有上開委任證明書，上訴
    人交付第二筆定金三十萬元至桃園市○○路伊莉雅女子三溫暖櫃台，又被上訴人
    曾表示要換代書等情，雖有該委任證明書、證人林煌庚立據之切結書（原審卷第
    四六頁）、證人林其城（同上卷第六七頁）、趙阿麵（同上卷第四○頁、第四一
    頁）、林煌庚（同上卷第四二頁、第四三頁）等證人證言為證。惟為被上訴人堅
    決否認，而上開委任證明書亦不能證明係屬真正，縱被上訴人確曾收受三十萬元
    定金，因其收受行為在甲○○與上訴人訂約之後，上訴人執以主張該行為溯及於
    訂約前使其信甲○○有代理權，殊非有理。另按無代理權人以代理人名義，所為
    之法律行為，係效力未定之法律行為，固得經本人承認而對於本人發生效力，惟
    本人如已為拒絕承認，該無權代理行為即確定的對於本人不生效力，縱本人事後
    再為承認，亦不能使該無權代理行為對於本人發生效力（最高法院八十五年台上
    字第九六三號判例參照）。查證人林其城證稱：「：：簽買賣合約書的時候，乙
    ○○沒有在場。簽完合約以後：：後來我聽丙○○說乙○○不承認這次買賣，他
    們約定見面，是約在八月二日桃園市○○路的房子，那天乙○○沒有來，由甲○
    ○將電話打通以後，由我和乙○○談，乙○○否認有買賣，但是他有講說他要換
    代書，我說你要換代書可以，在電話中我們約好隔天在許朝英代書那邊，把案子
    移給許代書辦理。」（同上卷第六七頁），足見被上訴人於表示換代書辦理前，
    即已否認本件買賣，揆諸該判例意旨，系爭買賣契約於被上訴人拒絕承認時即確
    定對其不生效力，縱認被上訴人事後表示要換代書，仍不能使甲○○無權代理行
    為對被上訴人發生效力。要之，甲○○既無權代理訂立系爭買賣契約，又無表見
    代理之情事，系爭買賣契約對被上訴人自不生效力，則上訴人主張被上訴人不履
    行契約，已為解除契約，先位請求被上訴人返還價金及加倍返還定金共一百二十
    萬元及其法定遲延利息，即非有理，自不應准許。
五、上訴人備位聲明主張若認甲○○未獲被上訴人授權，則被上訴人與甲○○間顯係
    聯手詐騙上訴人，爰依侵權行為法則為前揭備位聲明云云，惟按故意或過失不法
    侵害他人權利者，始負侵權行為損害賠償責任，如不合於此項成立要件者，即難
    謂有損害賠償請求權存在。查上訴人既不能證明上開委任證明書係屬真正，被上
    訴人又不負授權人之責任，理由已見前述，而上訴人於九十年間對被上訴人及甲
    ○○提出刑事詐欺之告訴，迭經台灣桃園地方法院檢察署檢察官於九十一年十一
    月二十一日以九十年度偵字第二○六九四號不起訴處分、台灣高等法院檢察署於
    九十二年一月二十二日以九十二年度上聲議字第三八四號駁回再議確定，此有上
    開處分書（本院卷第六○頁至第六四頁、第八九頁至第九○頁）在卷可攷，並經
    本院調閱該卷審查無訛，益見被上訴人並無詐騙之侵權行為，本件被上訴人又無
    其他不法行為，上訴人主張被上訴人與甲○○共同侵權行為，即非有據。
六、綜上所述，上訴人本於代理法則及解除契約後回復原狀規定，先位請求被上訴人
    給付一百二十萬及訴狀繕本送達翌日起至清償日止之法定遲延利息，並依侵權行
    為法則，備位請求如上訴聲明(二)所示，均不足採，自不應准許。原審為上訴人敗
    訴之判決，並駁回其假執行之聲請，核無不合，上訴意旨，求予廢棄改判，為無
    理由，應予駁回。
七、兩造其餘攻擊防禦方法及其他未經援用之證據，經斟酌與本院前述之認定無礙，
    無一一論究必要。
八、據上論結，本件上訴為無理由，依民事訴訟法第四百四十九條第一項、第七十八
    條，判決如主文。
中      華      民      國    九十二    年     十一     月     十八     日
                              民事第十七庭
                                  審判長法  官  鄭  雅  萍
                                        法  官  吳  謀  焰
                                        法  官  許  文  章
正本係照原本作成。
不得上訴。
中      華      民      國    九十二    年     十一     月    二十一    日
                                        書記官  陳  明  俐


司法院資訊處製作；財團法人民間司法改革基金會備份。
